---
title: "Laboratorio 8 - Máquinas Vectoriales de Soporte (SVM)"
author: "Bryan Martínez, Adriana Palacios, y Nery Molina"
date: "`r Sys.Date()`"
output:
  pdf_document:
    latex_engine: xelatex
  html_document:
    df_print: paged
---

```{r setup, include=FALSE}
knitr::opts_chunk$set(echo = TRUE, warning = FALSE, message = FALSE)
library(dplyr)
library(ggplot2)
library(caret)
library(e1071)
library(rpart)
library(rpart.plot)
library(randomForest)
library(glmnet)
library(pROC)
library(nnet)
library(kernlab)
load("listings.RData")

listings$price <- as.numeric(gsub("[$,]", "", listings$price))

vars_eliminar <- c(
  "id", "listing_url", "scrape_id", "picture_url",
  "host_id", "host_url", "host_thumbnail_url", "host_picture_url",
  "name", "description", "neighborhood_overview", "host_about",
  "host_name", "host_location", "amenities", "host_verifications",
  "source", "last_scraped", "calendar_last_scraped", "calendar_updated",
  "host_since", "first_review", "last_review",
  "bathrooms_text", "host_total_listings_count", "neighbourhood",
  "minimum_nights_avg_ntm", "maximum_nights_avg_ntm",
  "number_of_reviews_ltm", "number_of_reviews_l30d", "number_of_reviews_ly",
  "calculated_host_listings_count_entire_homes",
  "calculated_host_listings_count_private_rooms",
  "calculated_host_listings_count_shared_rooms",
  "estimated_revenue_l365d",
  "host_has_profile_pic", "neighbourhood_group_cleansed"
)

listings_clean <- listings[, !(names(listings) %in% vars_eliminar)]
listings_model <- listings_clean[!is.na(listings_clean$price), ]

set.seed(42)
trainIndex <- sample(seq_len(nrow(listings_model)), size = floor(0.7 * nrow(listings_model)))
train <- listings_model[ trainIndex, ]
test <- listings_model[-trainIndex, ]

train_num <- na.omit(train[, sapply(train, is.numeric)])
test_num  <- test[, names(train_num)]
test_num  <- na.omit(test_num)

q33 <- as.numeric(quantile(train_num$price, probs = 0.33, na.rm = TRUE))
q67 <- as.numeric(quantile(train_num$price, probs = 0.67, na.rm = TRUE))

train_clf <- train_num %>%
  mutate(price_cat = cut(price, breaks = c(-Inf, q33, q67, Inf),
                         labels = c("Economica", "Intermedia", "Cara"),
                         right = TRUE, ordered_result = TRUE))

test_clf <- test_num %>%
  mutate(price_cat = cut(price, breaks = c(-Inf, q33, q67, Inf),
                         labels = c("Economica", "Intermedia", "Cara"),
                         right = TRUE, ordered_result = TRUE))

train_tree_clf <- train_clf %>% select(-price)
test_tree_clf  <- test_clf  %>% select(-price)

calc_rmse <- function(obs, pred) sqrt(mean((obs - pred)^2, na.rm = TRUE))
calc_mae  <- function(obs, pred) mean(abs(obs - pred), na.rm = TRUE)
calc_r2   <- function(obs, pred) {
  ss_res <- sum((obs - pred)^2, na.rm = TRUE)
  ss_tot <- sum((obs - mean(obs, na.rm = TRUE))^2, na.rm = TRUE)
  1 - ss_res / ss_tot
}
```

## **Repositorio**

https://github.com/Bamo0507/Laboratorio8_SVM

---

## **Actividad 1 — Conjuntos de Entrenamiento y Prueba**

Se utilizan los mismos conjuntos de entrenamiento y prueba que han sido empleados en los laboratorios anteriores. Se mantienen en una partición 70-30 sobre el dataset de propiedades de Airbnb. Esto nos permite que los modelos generados sean comparables, al garantizar que se están trabajando bajo las mismas condiciones.

```{r confirmacion-sets}
cat("Total de filas en el dataset:", nrow(listings_model), "\n")
cat("Datos de entrenamiento:", nrow(train_num), "\n")
cat("Datos de prueba:", nrow(test_num), "\n")
cat("Limite superior Economica (q33):", q33, "\n")
cat("Limite superior Intermedia (q67):", q67, "\n")
```

---

## **Actividad 2 — Exploración y Transformaciones para SVM**

SVM utiliza distancias para determinar a qué categoría va a pertenecer un punto. Dada esta característica del modelo, es necesario escalar los datos, ya que si tenemos escalas muy distintas, ciertas variables van a tener un peso mucho mayor que otras. Por ejemplo, si las unidades de una variable están en millones y las otras están en unidades, haciendo que una domine el cálculo y que la escala termine no representando adecuadamente a las distintas propiedades del dataset. Dada esta situación, se pasa por una etapa de estandarización de los datos.

```{r exploracion-resumen}
cat("Variables disponibles en el set de clasificacion:", ncol(train_tree_clf) - 1, "\n")
cat("Distribucion de la variable respuesta en entrenamiento:\n")
print(table(train_tree_clf$price_cat))
cat("\nDistribucion en prueba:\n")
print(table(test_tree_clf$price_cat))
```

```{r exploracion-escala}
features_num <- train_tree_clf %>% select(-price_cat)
resumen_escala <- data.frame(
  Variable = names(features_num),
  Min  = sapply(features_num, min,  na.rm = TRUE),
  Max  = sapply(features_num, max,  na.rm = TRUE),
  Media = sapply(features_num, mean, na.rm = TRUE),
  SD   = sapply(features_num, sd,   na.rm = TRUE)
)
knitr::kable(head(resumen_escala, 10), digits = 2,
             caption = "Resumen de escala de las primeras 10 variables")
```

```{r escalado}
scale_center <- colMeans(features_num)
scale_sd <- apply(features_num, 2, sd)

train_svm <- as.data.frame(scale(features_num,
                                  center = scale_center,
                                  scale  = scale_sd))
train_svm$price_cat <- train_tree_clf$price_cat

test_features <- test_tree_clf %>% select(-price_cat)
test_svm <- as.data.frame(scale(test_features,
                                 center = scale_center,
                                 scale  = scale_sd))
test_svm$price_cat <- test_tree_clf$price_cat

cat("Dimensiones train_svm:", nrow(train_svm), "x", ncol(train_svm), "\n")
cat("Dimensiones test_svm: ", nrow(test_svm),  "x", ncol(test_svm),  "\n")
```

---

## **Actividad 3 — Variable Respuesta**

La variable respuesta es `price_cat`, esta representa la categoría de precio de cada una de las casas. Las categorías se establecen según los percentiles del precio 33 y 67. De esta forma, se van clasificando:

- Si es menor o igual al percentil 33, es "Economica".
- Si está entre el percentil 33 y 67, es "Intermedia".
- En caso contrario, es "Cara".  

Esta es la misma categorización que se ha venido utilizando en laboratorios anteriores, en donde se ha ido trabajando con modelos de categorización.

```{r variable-respuesta}
cat("Clases en la variable respuesta:", levels(train_svm$price_cat), "\n")
cat("Distribucion en entrenamiento:\n")
print(prop.table(table(train_svm$price_cat)))
```

---

## **Actividad 4 — Modelos SVM con Diferentes Kernels**

Para no definir los hiperparámetros a prueba y error, se realiza un tuneo sobre un conjunto de hiperparámetros sobre un subconjunto de 1,500 observaciones del conjunto de entrenamiento. Esto permite identificar qué kernel y qué rango de valores de C y gamma ofrecen mejores resultados antes de entrenar los modelos completos. Se utiliza validación cruzada con cinco pliegues, lo que significa que el subconjunto se divide en cinco partes: cuatro se usan para entrenar y una para validar, rotando hasta que cada parte haya servido como validación una vez, y los resultados se promedian.

```{r tune-exploratorio}
set.seed(123)
idx_tune <- sample(nrow(train_svm), 1500)
train_tune <- train_svm[idx_tune, ]

tune_lineal <- tune(svm, price_cat ~ ., data = train_tune,
kernel = "linear",
ranges = list(cost = c(0.1, 1, 10)),
tunecontrol = tune.control(sampling = "cross", cross = 5))

tune_rbf <- tune(svm, price_cat ~ ., data = train_tune,
kernel = "radial",
ranges = list(cost = c(0.1, 1, 10),
gamma = c(0.01, 0.1, 1)),
tunecontrol = tune.control(sampling = "cross", cross = 5))

cat("Mejor configuracion lineal:\n")
cat("C:", tune_lineal$best.parameters$cost, "\n")
cat("Error CV:", round(tune_lineal$best.performance, 4), "\n\n")
cat("Mejor configuracion RBF:\n")
cat("C:", tune_rbf$best.parameters$cost, "\n")
cat("Gamma:", tune_rbf$best.parameters$gamma, "\n")
cat("Error CV:", round(tune_rbf$best.performance, 4), "\n")
```

Con base en el tuneo exploratorio, el Modelo 1 usa kernel lineal con C = `r tune_lineal$best.parameters$cost`, y el Modelo 2 usa kernel RBF con C = `r tune_rbf$best.parameters$cost` y gamma = `r tune_rbf$best.parameters$gamma`, con el objetivo de identificar si la frontera no lineal funciona mejor sobre el dataset.

```{r modelo-lineal}
set.seed(123)
modelo_lineal <- svm(price_cat ~ ., data = train_svm,
kernel = "linear",
cost = tune_lineal$best.parameters$cost,
scale = FALSE)

cat("Modelo 1 — Kernel lineal\n")
cat("C:", modelo_lineal$cost, "\n")
cat("Vectores de soporte:", nrow(modelo_lineal$SV), "\n")
```

```{r modelo-rbf}
set.seed(123)
modelo_rbf <- svm(price_cat ~ ., data = train_svm,
kernel = "radial",
cost = tune_rbf$best.parameters$cost,
gamma = tune_rbf$best.parameters$gamma,
scale = FALSE)

cat("Modelo 2 — Kernel RBF\n")
cat("C:", modelo_rbf$cost, "\n")
cat("Gamma:", modelo_rbf$gamma, "\n")
cat("Vectores de soporte:", nrow(modelo_rbf$SV), "\n")
```

Para el tercer modelo, se trató de trabajar sobre un rango de valores cercano a los hiperparámetros que habían presentado mejores resultados entre los dos modelos anteriores.

```{r tune-fino}
mejor_c <- tune_rbf$best.parameters$cost
mejor_gamma <- tune_rbf$best.parameters$gamma

set.seed(123)
tune_rbf_fino <- tune(svm, price_cat ~ ., data = train_tune,
kernel = "radial",
ranges = list(
cost = c(mejor_c * 0.2, mejor_c * 0.5, mejor_c, mejor_c * 2, mejor_c * 5),
gamma = c(mejor_gamma * 0.2, mejor_gamma * 0.5, mejor_gamma, mejor_gamma * 2)
),
tunecontrol = tune.control(sampling = "cross", cross = 5))

cat("Modelo 3 — Tuneo fino RBF\n")
cat("C optimo:", tune_rbf_fino$best.parameters$cost, "\n")
cat("Gamma optimo:", tune_rbf_fino$best.parameters$gamma, "\n")
cat("Error CV:", round(tune_rbf_fino$best.performance, 4), "\n")
```

```{r modelo-rbf-tuned}
set.seed(123)
modelo_rbf_tuned <- svm(price_cat ~ ., data = train_svm,
kernel = "radial",
cost = tune_rbf_fino$best.parameters$cost,
gamma = tune_rbf_fino$best.parameters$gamma,
scale = FALSE)

cat("Modelo 3 — Kernel RBF tuneado\n")
cat("C:", modelo_rbf_tuned$cost, "\n")
cat("Gamma:", modelo_rbf_tuned$gamma, "\n")
cat("Vectores de soporte:", nrow(modelo_rbf_tuned$SV), "\n")
```

Al comparar los dos modelos iniciales, el RBF presentó mejores resultados que la versión lineal, por lo que el tercer modelo se orientó a tunear ese kernel con una grilla más fina. Tras la optimización, los mejores parámetros encontrados fueron C = 50 y gamma = 0.005, lo que indica que el modelo se beneficia de un margen más estricto combinado con una influencia más global de cada punto. Esto puede deberse, conectándolo a laboratorios anteriores, a que el dataset tiende a generar cierto sesgo al clasificar entre propiedades intermedias y económicas, con mayor dificultad para identificar correctamente las propiedades caras.

---

## **Actividad 5 — Predicción con los Modelos SVM**

Con los tres modelos entrenados, se generan las predicciones sobre el conjunto de prueba para evaluar qué tan efectivo es cada uno al clasificar las propiedades en Economica, Intermedia y Cara. Se registra además el tiempo de predicción de cada modelo, dato relevante para la comparación de eficiencia en actividades posteriores.

```{r predicciones}
tiempo_lineal <- system.time(
  pred_lineal <- predict(modelo_lineal, newdata = test_svm)
)

tiempo_rbf <- system.time(
  pred_rbf <- predict(modelo_rbf, newdata = test_svm)
)

tiempo_rbf_tuned <- system.time(
  pred_rbf_tuned <- predict(modelo_rbf_tuned, newdata = test_svm)
)

cat("Tiempo de prediccion — Modelo 1 (Lineal): ", round(tiempo_lineal["elapsed"], 4), "s\n")
cat("Tiempo de prediccion — Modelo 2 (RBF): ", round(tiempo_rbf["elapsed"], 4), "s\n")
cat("Tiempo de prediccion — Modelo 3 (RBF tuned): ", round(tiempo_rbf_tuned["elapsed"], 4), "s\n")
```

```{r distribucion-predicciones}
cat("Distribucion de predicciones — Modelo 1 (Lineal):\n")
print(table(pred_lineal))
cat("\nDistribucion de predicciones — Modelo 2 (RBF):\n")
print(table(pred_rbf))
cat("\nDistribucion de predicciones — Modelo 3 (RBF tuned):\n")
print(table(pred_rbf_tuned))
cat("\nDistribucion real en prueba:\n")
print(table(test_svm$price_cat))
```

Al contrastar las predicciones de los tres modelos contra la distribución real del conjunto de prueba, se observa un comportamiento peculiar. Los modelos RBF logran clasificar cantidades similares de propiedades económicas e intermedias respecto a la realidad, pero se exceden en ambas categorías a costa de subestimar la categoría cara, repitiendo el patrón de sesgo identificado en laboratorios anteriores. El segundo modelo predijo 5,608 propiedades caras y el tercero 5,587, cuando el valor real es 6,119.

En cuanto al modelo lineal, presenta una dinámica distinta: sobreestima significativamente la categoría económica (6,906 frente a 6,185 reales) y subestima la intermedia (5,879 frente a 6,362 reales). Sin embargo, es el modelo que más se acerca al valor real en la categoría cara, con 5,881 predicciones frente a 6,119 reales. Las matrices de confusión de la siguiente actividad permitirán cuantificar con mayor precisión dónde se concentran los errores de cada modelo.

---

## **Actividad 6 — Matrices de Confusión**

---

## **Actividad 7 — Análisis de Sobreajuste y Desajuste**

---

## **Actividad 8 — Comparación entre Modelos SVM**

---

## **Actividad 9 — Comparación con Modelos de Clasificación Anteriores**

---

## **Actividad 10 — Tabla Comparativa de Sobreajuste (Todos los Modelos)**

---

## **Actividad 11 — Modelo de Regresión SVR**

---

## **Actividad 12 — Comparación SVR con Modelos de Regresión Anteriores**

---

## **Actividad 13 — Informe de Resultados**
