---
title: "Laboratorio 8 - Máquinas Vectoriales de Soporte (SVM)"
author: "Bryan Martínez, Adriana Palacios, y Nery Molina"
date: "`r Sys.Date()`"
output:
  pdf_document:
    latex_engine: xelatex
  html_document:
    df_print: paged
---

```{r setup, include=FALSE}
knitr::opts_chunk$set(echo = TRUE, warning = FALSE, message = FALSE)
library(dplyr)
library(ggplot2)
library(caret)
library(e1071)
library(rpart)
library(rpart.plot)
library(randomForest)
library(glmnet)
library(pROC)
library(nnet)
library(kernlab)
load("listings.RData")

listings$price <- as.numeric(gsub("[$,]", "", listings$price))

vars_eliminar <- c(
  "id", "listing_url", "scrape_id", "picture_url",
  "host_id", "host_url", "host_thumbnail_url", "host_picture_url",
  "name", "description", "neighborhood_overview", "host_about",
  "host_name", "host_location", "amenities", "host_verifications",
  "source", "last_scraped", "calendar_last_scraped", "calendar_updated",
  "host_since", "first_review", "last_review",
  "bathrooms_text", "host_total_listings_count", "neighbourhood",
  "minimum_nights_avg_ntm", "maximum_nights_avg_ntm",
  "number_of_reviews_ltm", "number_of_reviews_l30d", "number_of_reviews_ly",
  "calculated_host_listings_count_entire_homes",
  "calculated_host_listings_count_private_rooms",
  "calculated_host_listings_count_shared_rooms",
  "estimated_revenue_l365d",
  "host_has_profile_pic", "neighbourhood_group_cleansed"
)

listings_clean <- listings[, !(names(listings) %in% vars_eliminar)]
listings_model <- listings_clean[!is.na(listings_clean$price), ]

set.seed(42)
trainIndex <- sample(seq_len(nrow(listings_model)), size = floor(0.7 * nrow(listings_model)))
train <- listings_model[ trainIndex, ]
test <- listings_model[-trainIndex, ]

train_num <- na.omit(train[, sapply(train, is.numeric)])
test_num  <- test[, names(train_num)]
test_num  <- na.omit(test_num)

q33 <- as.numeric(quantile(train_num$price, probs = 0.33, na.rm = TRUE))
q67 <- as.numeric(quantile(train_num$price, probs = 0.67, na.rm = TRUE))

train_clf <- train_num %>%
  mutate(price_cat = cut(price, breaks = c(-Inf, q33, q67, Inf),
                         labels = c("Economica", "Intermedia", "Cara"),
                         right = TRUE, ordered_result = TRUE))

test_clf <- test_num %>%
  mutate(price_cat = cut(price, breaks = c(-Inf, q33, q67, Inf),
                         labels = c("Economica", "Intermedia", "Cara"),
                         right = TRUE, ordered_result = TRUE))

train_tree_clf <- train_clf %>% select(-price)
test_tree_clf  <- test_clf  %>% select(-price)

calc_rmse <- function(obs, pred) sqrt(mean((obs - pred)^2, na.rm = TRUE))
calc_mae  <- function(obs, pred) mean(abs(obs - pred), na.rm = TRUE)
calc_r2   <- function(obs, pred) {
  ss_res <- sum((obs - pred)^2, na.rm = TRUE)
  ss_tot <- sum((obs - mean(obs, na.rm = TRUE))^2, na.rm = TRUE)
  1 - ss_res / ss_tot
}
```

## **Repositorio**

https://github.com/Bamo0507/Laboratorio8_SVM

---

## **Actividad 1 — Conjuntos de Entrenamiento y Prueba**

Se utilizan los mismos conjuntos de entrenamiento y prueba que han sido empleados en los laboratorios anteriores. Se mantienen en una partición 70-30 sobre el dataset de propiedades de Airbnb. Esto nos permite que los modelos generados sean comparables, al garantizar que se están trabajando bajo las mismas condiciones.

```{r confirmacion-sets}
cat("Total de filas en el dataset:", nrow(listings_model), "\n")
cat("Datos de entrenamiento:", nrow(train_num), "\n")
cat("Datos de prueba:", nrow(test_num), "\n")
cat("Limite superior Economica (q33):", q33, "\n")
cat("Limite superior Intermedia (q67):", q67, "\n")
```

---

## **Actividad 2 — Exploración y Transformaciones para SVM**

SVM utiliza distancias para determinar a qué categoría va a pertenecer un punto. Dada esta característica del modelo, es necesario escalar los datos, ya que si tenemos escalas muy distintas, ciertas variables van a tener un peso mucho mayor que otras. Por ejemplo, si las unidades de una variable están en millones y las otras están en unidades, haciendo que una domine el cálculo y que la escala termine no representando adecuadamente a las distintas propiedades del dataset. Dada esta situación, se pasa por una etapa de estandarización de los datos.

```{r exploracion-resumen}
cat("Variables disponibles en el set de clasificacion:", ncol(train_tree_clf) - 1, "\n")
cat("Distribucion de la variable respuesta en entrenamiento:\n")
print(table(train_tree_clf$price_cat))
cat("\nDistribucion en prueba:\n")
print(table(test_tree_clf$price_cat))
```

```{r exploracion-escala}
features_num <- train_tree_clf %>% select(-price_cat)
resumen_escala <- data.frame(
  Variable = names(features_num),
  Min  = sapply(features_num, min,  na.rm = TRUE),
  Max  = sapply(features_num, max,  na.rm = TRUE),
  Media = sapply(features_num, mean, na.rm = TRUE),
  SD   = sapply(features_num, sd,   na.rm = TRUE)
)
knitr::kable(head(resumen_escala, 10), digits = 2,
             caption = "Resumen de escala de las primeras 10 variables")
```

```{r escalado}
scale_center <- colMeans(features_num)
scale_sd <- apply(features_num, 2, sd)

train_svm <- as.data.frame(scale(features_num,
                                  center = scale_center,
                                  scale  = scale_sd))
train_svm$price_cat <- train_tree_clf$price_cat

test_features <- test_tree_clf %>% select(-price_cat)
test_svm <- as.data.frame(scale(test_features,
                                 center = scale_center,
                                 scale  = scale_sd))
test_svm$price_cat <- test_tree_clf$price_cat

cat("Dimensiones train_svm:", nrow(train_svm), "x", ncol(train_svm), "\n")
cat("Dimensiones test_svm: ", nrow(test_svm),  "x", ncol(test_svm),  "\n")
```

---

## **Actividad 3 — Variable Respuesta**

La variable respuesta es `price_cat`, esta representa la categoría de precio de cada una de las casas. Las categorías se establecen según los percentiles del precio 33 y 67. De esta forma, se van clasificando:

- Si es menor o igual al percentil 33, es "Economica".
- Si está entre el percentil 33 y 67, es "Intermedia".
- En caso contrario, es "Cara".  

Esta es la misma categorización que se ha venido utilizando en laboratorios anteriores, en donde se ha ido trabajando con modelos de categorización.

```{r variable-respuesta}
cat("Clases en la variable respuesta:", levels(train_svm$price_cat), "\n")
cat("Distribucion en entrenamiento:\n")
print(prop.table(table(train_svm$price_cat)))
```

---

## **Actividad 4 — Modelos SVM con Diferentes Kernels**

Para no definir los hiperparámetros a prueba y error, se realiza un tuneo sobre un conjunto de hiperparámetros sobre un subconjunto de 1,500 observaciones del conjunto de entrenamiento. Esto permite identificar qué kernel y qué rango de valores de C y gamma ofrecen mejores resultados antes de entrenar los modelos completos. Se utiliza validación cruzada con cinco pliegues, lo que significa que el subconjunto se divide en cinco partes: cuatro se usan para entrenar y una para validar, rotando hasta que cada parte haya servido como validación una vez, y los resultados se promedian.

```{r tune-exploratorio}
set.seed(123)
idx_tune <- sample(nrow(train_svm), 1500)
train_tune <- train_svm[idx_tune, ]

tune_lineal <- tune(svm, price_cat ~ ., data = train_tune,
kernel = "linear",
ranges = list(cost = c(0.1, 1, 10)),
tunecontrol = tune.control(sampling = "cross", cross = 5))

tune_rbf <- tune(svm, price_cat ~ ., data = train_tune,
kernel = "radial",
ranges = list(cost = c(0.1, 1, 10),
gamma = c(0.01, 0.1, 1)),
tunecontrol = tune.control(sampling = "cross", cross = 5))

cat("Mejor configuracion lineal:\n")
cat("C:", tune_lineal$best.parameters$cost, "\n")
cat("Error CV:", round(tune_lineal$best.performance, 4), "\n\n")
cat("Mejor configuracion RBF:\n")
cat("C:", tune_rbf$best.parameters$cost, "\n")
cat("Gamma:", tune_rbf$best.parameters$gamma, "\n")
cat("Error CV:", round(tune_rbf$best.performance, 4), "\n")
```

Con base en el tuneo exploratorio, el Modelo 1 usa kernel lineal con C = `r tune_lineal$best.parameters$cost`, y el Modelo 2 usa kernel RBF con C = `r tune_rbf$best.parameters$cost` y gamma = `r tune_rbf$best.parameters$gamma`, con el objetivo de identificar si la frontera no lineal funciona mejor sobre el dataset.

```{r modelo-lineal}
set.seed(123)
modelo_lineal <- svm(price_cat ~ ., data = train_svm,
kernel = "linear",
cost = tune_lineal$best.parameters$cost,
scale = FALSE)

cat("Modelo 1 — Kernel lineal\n")
cat("C:", modelo_lineal$cost, "\n")
cat("Vectores de soporte:", nrow(modelo_lineal$SV), "\n")
```

```{r modelo-rbf}
set.seed(123)
modelo_rbf <- svm(price_cat ~ ., data = train_svm,
kernel = "radial",
cost = tune_rbf$best.parameters$cost,
gamma = tune_rbf$best.parameters$gamma,
scale = FALSE)

cat("Modelo 2 — Kernel RBF\n")
cat("C:", modelo_rbf$cost, "\n")
cat("Gamma:", modelo_rbf$gamma, "\n")
cat("Vectores de soporte:", nrow(modelo_rbf$SV), "\n")
```

Para el tercer modelo, se trató de trabajar sobre un rango de valores cercano a los hiperparámetros que habían presentado mejores resultados entre los dos modelos anteriores.

```{r tune-fino}
mejor_c <- tune_rbf$best.parameters$cost
mejor_gamma <- tune_rbf$best.parameters$gamma

set.seed(123)
tune_rbf_fino <- tune(svm, price_cat ~ ., data = train_tune,
kernel = "radial",
ranges = list(
cost = c(mejor_c * 0.2, mejor_c * 0.5, mejor_c, mejor_c * 2, mejor_c * 5),
gamma = c(mejor_gamma * 0.2, mejor_gamma * 0.5, mejor_gamma, mejor_gamma * 2)
),
tunecontrol = tune.control(sampling = "cross", cross = 5))

cat("Modelo 3 — Tuneo fino RBF\n")
cat("C optimo:", tune_rbf_fino$best.parameters$cost, "\n")
cat("Gamma optimo:", tune_rbf_fino$best.parameters$gamma, "\n")
cat("Error CV:", round(tune_rbf_fino$best.performance, 4), "\n")
```

```{r modelo-rbf-tuned}
set.seed(123)
modelo_rbf_tuned <- svm(price_cat ~ ., data = train_svm,
kernel = "radial",
cost = tune_rbf_fino$best.parameters$cost,
gamma = tune_rbf_fino$best.parameters$gamma,
scale = FALSE)

cat("Modelo 3 — Kernel RBF tuneado\n")
cat("C:", modelo_rbf_tuned$cost, "\n")
cat("Gamma:", modelo_rbf_tuned$gamma, "\n")
cat("Vectores de soporte:", nrow(modelo_rbf_tuned$SV), "\n")
```

Al comparar los dos modelos iniciales, el RBF presentó mejores resultados que la versión lineal, por lo que el tercer modelo se orientó a tunear ese kernel con una grilla más fina. Tras la optimización, los mejores parámetros encontrados fueron C = 50 y gamma = 0.005, lo que indica que el modelo se beneficia de un margen más estricto combinado con una influencia más global de cada punto. Esto puede deberse, conectándolo a laboratorios anteriores, a que el dataset tiende a generar cierto sesgo al clasificar entre propiedades intermedias y económicas, con mayor dificultad para identificar correctamente las propiedades caras.

---

## **Actividad 5 — Predicción con los Modelos SVM**

Con los tres modelos entrenados, se generan las predicciones sobre el conjunto de prueba para evaluar qué tan efectivo es cada uno al clasificar las propiedades en Economica, Intermedia y Cara. Se registra además el tiempo de predicción de cada modelo, dato relevante para la comparación de eficiencia en actividades posteriores.

```{r predicciones}
tiempo_lineal <- system.time(
  pred_lineal <- predict(modelo_lineal, newdata = test_svm)
)

tiempo_rbf <- system.time(
  pred_rbf <- predict(modelo_rbf, newdata = test_svm)
)

tiempo_rbf_tuned <- system.time(
  pred_rbf_tuned <- predict(modelo_rbf_tuned, newdata = test_svm)
)

cat("Tiempo de prediccion — Modelo 1 (Lineal): ", round(tiempo_lineal["elapsed"], 4), "s\n")
cat("Tiempo de prediccion — Modelo 2 (RBF): ", round(tiempo_rbf["elapsed"], 4), "s\n")
cat("Tiempo de prediccion — Modelo 3 (RBF tuned): ", round(tiempo_rbf_tuned["elapsed"], 4), "s\n")
```

```{r distribucion-predicciones}
cat("Distribucion de predicciones — Modelo 1 (Lineal):\n")
print(table(pred_lineal))
cat("\nDistribucion de predicciones — Modelo 2 (RBF):\n")
print(table(pred_rbf))
cat("\nDistribucion de predicciones — Modelo 3 (RBF tuned):\n")
print(table(pred_rbf_tuned))
cat("\nDistribucion real en prueba:\n")
print(table(test_svm$price_cat))
```

Al contrastar las predicciones de los tres modelos contra la distribución real del conjunto de prueba, se observa un comportamiento peculiar. Los modelos RBF logran clasificar cantidades similares de propiedades económicas e intermedias respecto a la realidad, pero se exceden en ambas categorías a costa de subestimar la categoría cara, repitiendo el patrón de sesgo identificado en laboratorios anteriores. El segundo modelo predijo 5,608 propiedades caras y el tercero 5,587, cuando el valor real es 6,119.

En cuanto al modelo lineal, presenta una dinámica distinta: sobreestima significativamente la categoría económica (6,906 frente a 6,185 reales) y subestima la intermedia (5,879 frente a 6,362 reales). Sin embargo, es el modelo que más se acerca al valor real en la categoría cara, con 5,881 predicciones frente a 6,119 reales. Las matrices de confusión de la siguiente actividad permitirán cuantificar con mayor precisión dónde se concentran los errores de cada modelo.

---

## **Actividad 6 — Matrices de Confusión**

Para evaluar los modelos SVM entrenados, se generan las matrices de confusión usando el conjunto de prueba. Esto permite comparar las categorías reales contra las categorías predichas por cada modelo y observar en qué clases se presentan más errores.

```{r actividad-6-matrices-confusion}
pred_lineal <- predict(modelo_lineal, newdata = test_svm)
pred_rbf <- predict(modelo_rbf, newdata = test_svm)
pred_rbf_tuned <- predict(modelo_rbf_tuned, newdata = test_svm)

cm_lineal <- confusionMatrix(
  data = pred_lineal,
  reference = test_svm$price_cat
)

cm_rbf <- confusionMatrix(
  data = pred_rbf,
  reference = test_svm$price_cat
)

cm_rbf_tuned <- confusionMatrix(
  data = pred_rbf_tuned,
  reference = test_svm$price_cat
)

cat("Matriz de confusion — Modelo 1: SVM Lineal\n")
print(cm_lineal$table)

cat("\nMetricas generales — Modelo 1: SVM Lineal\n")
print(cm_lineal$overall)

cat("\nMetricas por clase — Modelo 1: SVM Lineal\n")
print(cm_lineal$byClass)

cat("\n\nMatriz de confusion — Modelo 2: SVM RBF\n")
print(cm_rbf$table)

cat("\nMetricas generales — Modelo 2: SVM RBF\n")
print(cm_rbf$overall)

cat("\nMetricas por clase — Modelo 2: SVM RBF\n")
print(cm_rbf$byClass)

cat("\n\nMatriz de confusion — Modelo 3: SVM RBF Tuneado\n")
print(cm_rbf_tuned$table)

cat("\nMetricas generales — Modelo 3: SVM RBF Tuneado\n")
print(cm_rbf_tuned$overall)

cat("\nMetricas por clase — Modelo 3: SVM RBF Tuneado\n")
print(cm_rbf_tuned$byClass)

resumen_svm <- data.frame(
  Modelo = c("SVM Lineal", "SVM RBF", "SVM RBF Tuneado"),
  Accuracy = c(
    cm_lineal$overall["Accuracy"],
    cm_rbf$overall["Accuracy"],
    cm_rbf_tuned$overall["Accuracy"]
  ),
  Kappa = c(
    cm_lineal$overall["Kappa"],
    cm_rbf$overall["Kappa"],
    cm_rbf_tuned$overall["Kappa"]
  )
)

knitr::kable(
  resumen_svm,
  digits = 4,
  caption = "Comparación general de los modelos SVM"
)
```
---

## **Actividad 7 — Análisis de Sobreajuste y Desajuste**

Para establecer si un modelo está sobreajustado o desajustado, comparamos la exactitud, tratando de validar el rendimiento que se da en los datos de entrenamiento contra el conjunto de prueba. Si al modelo le va muy bien clasificando datos en el de entrenamiento y luego vemos una caída considerable en el conjunto de prueba, eso quiere decir que nuestro modelo muy probablemente va a estar sobreajustado. No obstante, si el rendimiento es pésimo en ambos conjuntos, quiere decir que está desajustado. 

```{r sobreajuste-predicciones-train}
pred_lineal_train <- predict(modelo_lineal, newdata = train_svm)
pred_rbf_train <- predict(modelo_rbf, newdata = train_svm)
pred_rbf_tuned_train <- predict(modelo_rbf_tuned,  newdata = train_svm)
```

```{r sobreajuste-tabla}
acc <- function(real, pred) mean(as.character(real) == as.character(pred))

real_train <- train_svm$price_cat
real_test  <- test_svm$price_cat

tabla_ajuste <- data.frame(
  Modelo = c("Lineal", "RBF", "RBF Tuneado"),
  Acc_Train = round(c(acc(real_train, pred_lineal_train),
                            acc(real_train, pred_rbf_train),
                            acc(real_train, pred_rbf_tuned_train)), 4),
  Acc_Test = round(c(acc(real_test, pred_lineal),
                            acc(real_test, pred_rbf),
                            acc(real_test, pred_rbf_tuned)), 4)
)
tabla_ajuste$Diferencia <- round(tabla_ajuste$Acc_Train - tabla_ajuste$Acc_Test, 4)

knitr::kable(tabla_ajuste, col.names = c("Modelo", "Accuracy Train", "Accuracy Test", "Diferencia"),
             caption = "Comparación de exactitud en entrenamiento y prueba")
```

Tras analizar el rendimiento de todos los modelos generados con los datos de entrenamiento y los datos de prueba, se logra evidenciar un comportamiento en donde no hay sobreajuste. Se puede llegar a esta conclusión dado que la diferencia es bastante limitada entre la precisión en entrenamiento y la precisión en prueba. Por ejemplo, en el modelo lineal la diferencia es de tan solo 0.001, en el RBF es de 0.0162 y en el RBF tuneado de 0.0142. Al ser diferencias tan bajas, sin una brecha considerable entre ambos conjuntos, se puede afirmar que los modelos generalizan correctamente. Asimismo, dado que los resultados se mantienen por encima de 0.6 en prueba, tampoco se puede concluir que existe desajuste en ninguno de los tres modelos.

---

## **Actividad 8 — Comparación entre Modelos SVM**

```{r comparacion-modelos-svm}
errores <- nrow(test_svm)

tabla_comp <- data.frame(
Modelo = c("Lineal", "RBF", "RBF Tuneado"),
Accuracy = c(0.6434, 0.6955, 0.6959),
Kappa = c(0.4651, 0.5430, 0.5435),
F1_Econ = c(0.7100, 0.7518, 0.7521),
F1_Inter = c(0.5158, 0.6003, 0.6019),
F1_Cara = c(0.7008, 0.7432, 0.7427),
Errores = c(errores - round(0.6434 * errores),
errores - round(0.6955 * errores),
errores - round(0.6959 * errores)),
Tiempo_pred = c(9.773, 10.732, 10.780)
)

knitr::kable(tabla_comp,
col.names = c("Modelo", "Accuracy", "Kappa", "F1 Economica",
"F1 Intermedia", "F1 Cara", "Errores", "Tiempo pred (s)"),
caption = "Comparación de métricas entre los tres modelos SVM",
digits = 4)
```

Al comparar los tres modelos, los dos RBF superan al lineal en exactitud (0.6955 y 0.6959 frente a 0.6434). La diferencia entre el RBF base y el RBF tuneado es prácticamente nula, con apenas 0.0003 de mejora en accuracy y un comportamiento casi idéntico por clase.

Donde el modelo lineal sí presenta un comportamiento diferenciado es en la categoría Cara. Si bien su F1 para esa clase (0.7008) es menor que el de los modelos RBF (0.7432 y 0.7427), su distribución de predicciones fue la más cercana al conteo real de propiedades caras en el conjunto de prueba, mientras que los modelos RBF tienden a subestimar esa categoría en favor de Economica e Intermedia. Este comportamiento se ha visto evidenciado también en los otros modelos para categorización con los que se ha trabajado.

La categoría que más errores genera en los tres modelos es Intermedia, con el F1 más bajo en todos los casos. Esto es consistente con lo observado en laboratorios anteriores: las propiedades de precio intermedio son las más difíciles de separar, ya que comparten características con las otras dos. En cuanto al tiempo de predicción, los tres modelos son comparables.

---

## **Actividad 9 — Comparación con Modelos de Clasificación Anteriores**

```{r comparacion-clasificacion}
tabla_clf <- data.frame(
  Modelo    = c("Random Forest", "SVM RBF Tuneado", "Árbol de Decisión",
                "KNN", "Regresión Logística", "Naive Bayes"),
  Accuracy  = c(0.7563, 0.6959, 0.6696, 0.6593, 0.6415, 0.4139)
)

knitr::kable(tabla_clf,
             col.names = c("Modelo", "Accuracy"),
             caption = "Comparación de exactitud entre modelos de clasificación",
             digits = 4)
```

Con los modelos generados en este laboratorio, el mejor fue el SVM RBF tuneado, con una exactitud de 0.6959. Al compararlo con el resto de modelos de clasificación entrenados hasta la fecha, este se posiciona como el segundo mejor, superando a KNN, al árbol de decisión, a la regresión logística multinomial y a Naive Bayes. El único modelo que presentó mejores resultados fue Random Forest.

Un factor que puede explicar este rendimiento es la estructura del dataset. SVM tiende a destacar cuando la cantidad de variables es alta en relación con la cantidad de observaciones. En el dataset con el que se está trabajando tenemos 29 variables pero hay más de 43,000 observaciones. Dado este escenario, se podría explicar la razón detrás de que Random Forest tenga un mejor rendimiento, ya que al ser un modelo bastante complejo en donde se utilizan múltiples árboles con selección aleatoria de variables para tratar de explicar la variable objetivo, puede que esto se adecue más a la forma del dataset.

---

## **Actividad 10 — Tabla Comparativa de Sobreajuste (Todos los Modelos)**

---

## **Actividad 11 — Modelo de Regresión SVR**

---

## **Actividad 12 — Comparación SVR con Modelos de Regresión Anteriores**

---

## **Actividad 13 — Informe de Resultados**
